【裁判字號】    90,上易,48
【裁判日期】    891108
【裁判案由】    妨害自由
【裁判全文】
臺灣高等法院刑事判決                                九十年度上易字第四八號
    上  訴  人  臺灣板橋地方法院檢察署檢察官
    被      告  丙○○
右上訴人因被告妨害自由案件，不服臺灣板橋地方法院八十九年度易字第一九八七號
，中華民國八十九年十一月八日第一審判決（起訴案號：臺灣板橋地方法院檢察署八
十九年度偵字第三○七二號）提起上訴，本院判決如左：
    主  文
原判決撤銷。
丙○○連續以強暴妨害人行使權利，處拘役肆拾伍日，如易科罰金以佰元折算壹日
。
    事  實
一、丙○○於民國（下同）八十八年十一月九日上午，在臺北縣三重市○○街一八三
    號二樓之文盛代書事務所內，與其姊乙○及乙○之子甲○○洽談新建房屋分層之
    問題，而與甲○○發生口角，甲○○欲離去，丙○○竟基於妨害他人行使權利之
    概括犯意，以徒手拉住甲○○衣領之強暴方式，強行攔阻致妨害甲○○自由離去
    之權利。同日下午三時二十分許，丙○○前往乙○位於同縣市○○路○段一一四
    巷五號二樓之住處，又與甲○○起爭執，甲○○復欲離去，丙○○乃承前揭概括
    之犯意，再施以同前之強暴方式，致妨害甲○○自由離去之權利，乙○因見丙○
    ○與甲○○爭執，不欲為鄰居所聽聞，而欲將房屋大門關上，丙○○又以強暴之
    方法拉住乙○手腕，阻止乙○將大門關上，致妨害乙○行使權利，並致使乙○右
    手腕扭傷及右舟狀骨骨折之傷害。
二、案經甲○○、乙○訴由臺灣板橋地方法院檢察署檢察官偵查起訴。
    理  由
一、訊據被告丙○○矢口否認有右開被訴之強制犯行，辯稱：伊沒有在八十八年十一
    月九日去告訴人家裡，是在（同年）十一月十三日約下午三點去的，去談房子買
    賣的事情，後來發生爭執，是甲○○先說要打伊而拉衣領，但沒有打，伊也拉他
    衣領，後來是劉維煌拉開伊，甲○○是乙○拉開的，伊沒有拉乙○的手腕，劉維
    煌有看到事情的經過云云。惟查：
（一）右開事實，業據告訴人乙○與甲○○於檢察官偵訊、原審法院及本院調查審理
      時，指訴甚詳。
（二）證人劉維煌與劉林秀英於原審法院八十九年七月十二日庭訊時均到庭，證人劉
      林秀英證稱：是在八十八年十一月中旬，被告與告訴人要去代書家裡定契約，
      結果因為蓋房子要如何分的問題起爭執，伊有在現場，是丙○○先出手拉甲○
      ○的衣領，並沒有打，只有拉扯，大約有拉十多分鐘，後來乙○說如不賣，我
      們回去，最後是如何分開伊不清楚。告訴人回家以後，丙○○再到家裡，再拉
      住甲○○的衣領，是伊兒子劉義順把他們推開，乙○的手傷是因她要關門，丙
      ○○不讓她關，就發生拉扯，伊有看到丙○○拉乙○的手等語。另證人劉維煌
      則證陳：伊看到的是在家裡之情形，時間在八十八年十一月間，伊忘記是九日
      或十三日，當時是丙○○與甲○○在吵架，伊看到他們二人互相抓著衣領，伊
      拉丙○○，乙○拉甲○○，把他們拉開。後來乙○要關門，丙○○要開門，發
      生爭執，伊沒有看見丙○○拉乙○的手，也沒看見乙○有受傷等語（均見該日
      訊問筆錄），此核與渠等於檢察官偵訊中分別證述之情節亦大致相符（見偵查
      卷第十四頁至第十五頁），是以被告於告訴人乙○住處拉扯告訴人甲○○衣領
      之自白，核與證人劉林秀英及劉維煌一致證述被告與告訴人甲○○間，確有相
      互拉扯衣領之情事相符，自堪以採信。至於被告有無拉扯告訴人乙○之手腕乙
      節，二名證人雖指證不一，然證人劉維煌既曾目睹被告與告訴人乙○間因關門
      之問題而起爭執，且本院斟酌證人劉林秀英復為被告及告訴人乙○二人之母親
      ，當無偏袒告訴人乙○而欲入被告於罪之理，是以此部分應認證人劉林秀英之
      證詞較為可採，則被告否認曾拉告訴人乙○的手腕云云，應不足採信。
（三）本件被告前開行為之時間，告訴人甲○○及乙○迭於告訴狀及檢察官偵訊時陳
      稱係八十八年十一月九日，並於原審法院調查時指稱於八十八年十一月九日先
      在代書家發生糾紛，後來到住處時再發生糾紛，都在同一天，當時並有里長王
      啟明在場等語（見原審法院八十九年八月二十五日訊問筆錄）。於本院亦指稱
      本件係發生於八十八年時一月九日等語。被告對此辯稱係發生於八十八年十一
      月十三日，雙方各執一詞，證人即代書李昭慧於原審到庭具結證稱：八十八年
      十一月十三日，被告與告訴人二人約至伊事務所談，伊確定是十三日，當時有
      里長王啟明及伊父親李武照在場等語（見原審法院八十九年八月二十五日訊問
      筆錄），另證人即里長王啟明亦具結證稱：於八十八年十一月十三日，在李昭
      慧代書之事務所，有被告、告訴人二人及伊在場，後來伊有看到丙○○拉住甲
      ○○衣領，甲○○拉丙○○衣領後面，他們沒有打起來，後來把他們拉開，他
      們拉開後只有互罵而已，之後就都回去等語（見原審法院八十九年九月八日訊
      問筆錄），據以上二證人所述，本件發生之日期為八十八年十一月十三日，且
      告訴人甲○○及乙○均在場，惟據甲○○陳稱：伊於八十九年十一月十二、十
      三日二日參加警察人員升官等考試，全程到考，不可能於十三日發生本件事端
      等語。經本院函查，據考選部九十年一月十六日選字第○九○○○○○二八三
      號函覆稱甲○○參加八十八年警察人員升官等考試，全程均到考，並檢附該考
      試應考須知一件供參酌。而依應考須知所載，八十八年十一月十三日考試時間
      上午第一節自八時至九時，第二節為十時四十分至十二時四十分，下午則為二
      時至四時，甲○○既全程到考，則自不可能於當天上下午在前開時地與被告洽
      談事務發生爭執，據此，足見以上證人之證言，對於日期證述，顯然與事實不
      符，不足採為認定事實之基礎。另查，乙○受有右腕扭傷及右舟狀骨骨折之傷
      害，亦有宏仁醫院、新光吳火獅紀念醫院診斷證明書及Ｘ光照片等在卷可稽，
      並據宏仁醫院負責人溫卜尚於原審調查中到庭證述在卷，而據卷附之宏仁醫院
      之Ｘ光照片及診斷證明書，其應診日期為八十八年十一月十日，是堪信乙○係
      於八十八年十一月九日因被告前開強行拉住其手腕而受傷，並於翌日及八十八
      年十一月十日前往醫院診治，被告辯稱本件係發生於八十八年十一月十三日，
      顯然避重就輕，企圖卸免其對乙○之受傷所應負之民、刑事責任，自不足採信
      。綜上所述，本件被告之犯罪時間，應為八十八年十一月九日。
（四）被告分別對告訴人甲○○與乙○施以拉衣領及手腕之行為，以阻止甲○○離去
      ，及乙○關門之權利，顯已達以強暴妨害人行使權利之程度，被告前揭所辯未
      拉告訴人乙○手腕乙節，亦無非係事後圖卸刑責之詞，尚不足採信，故本件事
      證明確，被告犯行堪以認定。
二、核被告丙○○所為，係犯刑法第三百零四條第一項之強制罪。被告先後多次強制
    之犯行，時間緊接，觸犯構成犯罪要件相同之罪名，顯係基於概括之犯意反覆為
    之，應依刑法第五十六條連續犯之規定，論以一罪並加重其刑。另查被告施暴力
    拉住乙○之手腕，阻止乙○將大門關上，致使被害人乙○受有前開傷害部分，尚
    無證據足認被告係基於傷害之犯意為之，且衡情被告亦無傷害之犯意，而刑法第
    三百零四條第一項之強制罪，原以強暴、脅迫為構成要件，其因而致普通傷害，
    乃強暴、脅迫當然之結果，本件被告既無傷害之故意，仍只成立強制罪，無同法
    第二百七十七條第一項傷害罪之適用（最高法院三十年台上字第三七○一號判例
    參照），附此敘明。又被告於八十八年十一月九日上午，在文盛代書事務所，強
    制甲○○部分，雖未據公訴人提起公訴，惟因與已起訴並論罪科刑之部分，有連
    續犯之裁判上一罪關係，為起訴效力所及，應併予審究。
三、原審固非無見。惟原審認本件被告犯罪之時間為八十八年十一月十三日，並認告
    訴人乙○之傷害，並非被告犯強制罪所造成，核與事實不符。檢察官循告訴人之
    請求上訴，執此指摘原判決不當，即為有理由，又被告行為後，刑法第四十一條
    已經於九十年一月十日修正公布，其第一項規定：「犯最重本刑為五年以下有其
    期徒刑以下之刑之罪，而受六個月以下有期徒刑或拘役之宣告，因身體、教育、
    職業、家庭之關係或其他正當事由，執行顯有困難者，得以一元以上三元以下折
    算一日，易科罰金。但確因不執行所宣告之刑，難收矯正之效，或難以維持法秩
    序者，不在此限」，被告所犯之強制罪，其最重本刑為三年以下有期徒刑，比較
    新舊法之結果，上開法律之修正，對被告不生影響，依刑法第二條第一項之規定
    ，應適用裁判時之法律即新法，原判決未及適用新法，亦有未合，原判決既有可
    議，即無從維持，應由本院將原判決撤銷改判，爰審酌被告與告訴人間，有姊弟
    及舅甥關係，犯罪之動機、手段、所生危害，及犯罪後之態度等一切情狀，量處
    如主文第二項所示之刑，並諭知易科罰金之折算標準。
據上論斷，應依刑事訴訟法第三百六十九條第一項前段、第三百六十四條、第二百九
十九條第一項前段，刑法第五十六條、第三百零四條第一項、第二條第一項、第四十
一條第一項，罰金罰鍰提高標準條例第一條前段、第二條，判決如主文。
本案經檢察官李良忠到庭執行職務。
中      華      民      國    九十      年      三      月      一      日
                              臺灣高等法院刑事第十四庭
                                  審判長法  官  陳  祐  輔
                                        法  官  陳  國  文
                                        法  官  蔡  國  在
右正本證明與原本無異。
不得上訴。
                                        書記官  丁  華  平
中      華      民      國    九十      年      三      月      一      日
附錄本案論罪科刑法條全文：
刑法第三百零四條
以強暴、脅迫使人行無義務之事或妨害人行使權利者，處三年以下有期徒刑、拘役或
三百元以下罰金。
前項之未遂犯罰之。


司法院資訊處製作；財團法人民間司法改革基金會備份。
